【裁判字號】    98,訴,91
【裁判日期】    980408
【裁判案由】    損害賠償
【裁判全文】
臺灣臺中地方法院民事判決  98年度訴字第91號
原      告  甲○○
訴訟代理人  黃英傑    律師
被      告  己○○
            戊○○
被      告  新光人壽保險股份有限公司
                      樓
法定代理人  乙○○
訴訟代理人  丙○○
            丁○○
上列當事人間請求損害賠償事件，經本院於民國98年3月18日言
詞辯論終結，判決如下：
    主    文
被告應連帶給付原告新台幣壹佰萬元及自民國九十八年一月二十
四日起至清償日止，按年利率百分之五計算之利息。如任一被告
已履行給付，他被告就已給付範圍同免其給付之義務。
訴訟費用由被告連帶負擔。
    事實及理由
壹、程序事項：
    被告己○○、戊○○二人未於言詞辯論期日到場，經核無民
    事訴訟法第386條所列各款情形，爰依原告之聲請，由其一
    造辯論而為判決。
貳、事實摘要：
  一、原告方面：
    (一)原告起訴主張：伊於民國96年11月5日匯款新台幣（下同
      ）1,000,000元至被告己○○（擔任被告新光人壽保險股
      份有限公司中義收費組組長）設於新光銀行南台中分行第
      0000000000***號帳戶，繳付被告新光人壽保險股份有限
      公司（下稱被告公司）金好意變額萬能壽險保險之保費。
      當時並曾簽下要保書交付被告己○○（未保留原本），嗣
      因經過一段時間沒收到正式保單，屢經催促，並表明如再
      不交付就要直接找被告公司，被告己○○即建議原告改買
      被告公司「金萬利投資連結型保險」，並正式申請投保，
      於97年2月19日保險契約生效，嗣因原告不願意另繳保費
      ，致該保單失效。原告後來知道，被告己○○在97年3月
      10日遭被告公司撤職，乃向被告己○○索還已交付之保險
      費，被告己○○交付另被告戊○○（即其女兒）簽發面額
      1,850,000元，發票日97年4月21日支票一紙予原告，並言
      明兌現後原告須退還850,000元，屆期未能兌現，且已遭
      銀行拒絕往來。被告收取原告上開保費之初即無意為原告
      投保而將錢挪為他用，實屬詐欺之侵權行為，被告公司係
      僱用人，應依民法第188條負連帶損害賠償責任。至於被
      告戊○○部分，應依法給付票款，與另被告二人所負侵權
      行為損害賠償責任為不真正連帶債務，故被告三人如有任
      一人給付，他被告在給付範圍內同免其給付義務。
    (二)對被告抗辯之陳述：
      被告辯稱原告與被告己○○間係借貸關係，惟查被告己○
      ○於刑事偵查案件偵查中已坦承確實利用其職務，以代買
      投資型保單為理由，向被告收取1,000,000元，與刑案其
      他告訴人情形不同。至於被告己○○雖於刑事案件審理中
      具狀辯稱經原告同意轉換為借貸關係，此為事後脫罪卸責
      之詞，並非實在。原告自始即認為匯款1,000,000元予被
      告己○○，係為繳納保險費之用，否則被告己○○不會先
      在97年2月間，以向被告公司另行投保應繳納相同保險費
      金額之「金萬利投資連結型保險」方式，試圖解決此一問
      題。
  二、被告則以：
    (一)原告主張匯款予被告己○○，但不能提出契約文件證明係
      用以繳納保險費。至於另一保險契約則因原告用以繳費之
      （被告戊○○簽發）支票退票，而不生效力。原告與被告
      己○○間金錢往來是否私人借貸關係，尚有疑義，不應由
      被告公司負責。
    (二)被告己○○之個人犯罪行為，與職務行為無關，不應由被
      告公司連帶負損害賠償責任。縱認被告應負連帶損害賠償
      責任，原告於匯款前未向被告公司查證確認投保程序，亦
      與有過失。並聲明：請求駁回原告之訴。
參、本院得心證理由：
  一、原告主張被告己○○以投保為由，詐取其1,000,000元，
      並將錢領取挪用，事後先改要原告購買被告公司「金萬利
      投資連結型保險」，惟以被告戊○○簽發之支票繳納保費
      ，因支票未能兌現，致保險不能生效。嗣又另以被告戊○
      ○簽發面額為1,850,000元支票還款，惟屆期未能兌現等
      節，業據其提出支票、退票理由單、等件為證，被告己○
      ○、戊○○已於相當時期受合法之通知，而於言詞辯論期
      日不到場，亦未提出準備書狀爭執，依民事訴訟法第二百
      八十條第一、三項規定，視同自認，且被告己○○因詐欺
      罪嫌經台灣台中地方法院檢察署檢察官起訴（案號：97年
      度偵字第10718號），由本院以97年易字第2540號案件受
      理中，因被告己○○逃匿，案件暫以通緝報結，此經本院
      調取刑事案件全卷查明屬實，自堪信原告主張為真正。從
      而，原告分別依據侵權行為及票據法律關係，請求被告己
      ○○、戊○○給付1,000,000元，及自98年1月24日（本件
      起訴狀繕本送達被告翌日）起至清償日止，按法定利率即
      年利率5%計算之利息，又被告任一人給付，另被告於該給
      付範圍同免給付義務，自屬於法有據，應予准許。
  二、被告公司應否與被告己○○負連帶損害賠償責任：
    (一)被告公司對於原告於96年11月5日，匯款1,000,000元至被
      告己○○銀行帳戶、原告於97年2月18日向被告公司購買
      「金萬利投資連結型保單」、被告己○○為被告公司忠義
      收費處職員等事實均不爭執。堪信原告主張之上開事實為
      真正。
    (二)本件關鍵爭點在於：被告公司應否就被告己○○之詐欺侵
      權行為，依民法第188條負連帶損害賠償義務？
    (三)查被告己○○於刑事案件偵查、審理中，對於收受原告
      1,000,000元，係以購買被告公司之投資型保單為理由，
      並無爭執，此觀台灣台中地方法院檢察署上開偵查卷第70
      至第71頁訊問筆錄及本院上開刑事卷內被告己○○97年7
      月24日答辯狀之陳述內容甚明。此與被告己○○針對其他
      刑案告訴人如陳玫華之答辯（辯稱係私人借貸）不同（見
      同上偵查卷第66頁）。再者，原告於匯款後一段時間未收
      到被告公司發給之正式保險（單）契約，即向被告己○○
      詢問催促，己○○係以另購同額保單方式處理（但因原告
      之100萬元已遭挪用，故以被告戊○○簽發之支票繳保費
      ），並使原告取得正式保單以取信原告，此一處理過程，
      益足證被告己○○原先即以購買被告公司保單為由，向原
      告收取保險費；至於被告己○○雖於上開答辯狀內稱「經
      原告同意轉換成借貸關係，且經原告收受利息是實…」，
      原告亦坦承收受利息15,000元（見同前偵查卷第71頁），
      惟此係被告己○○就詐欺罪嫌遭起訴後所為之卸責之詞，
      原告雖收取15,000元利息，惟不能因此事後收受利息之行
      為，即認其已改變其當初匯款之用途。雖原告未保留要保
      書原本，確實不無疑義，惟衡諸社會上一般人在投保時，
      往往未保留相關文件之事實，本院認為，原告就匯款原意
      係用以繳納保險費，惟遭被告己○○挪作他用一節，已盡
      其舉證責任。
  三、被告己○○挪用客戶繳納之保險費，應屬於其執行職務所
      生之損害，被告公司應依民法第188條規定負連帶損害賠
      償義務：
    (一)僱用人藉使用受僱人而擴張其活動範圍，並享受其利益，
      且受僱人執行職務之範圍，或其適法與否，要非與其交易
      之第三人所能分辨，為保護交易之安全，民法第188條第
      1項所謂受僱人因執行職務不法侵害他人之權利，應依客
      觀事實決定（客觀說），亦即受僱人之行為在客觀上具備
      執行職務之外觀，而侵害第三人之權利時，不問僱用人或
      受僱人之意思如何，均應認係執行職務所為之行為（最高
      法院42年臺上字第1224號判例參照）。準此，在依客觀說
      作為判斷是否執行職務之標準下，不僅指受僱人因執行其
      所受命令，或委託之職務自體，或執行該職務所必要之行
      為屬執行職務之行為，即濫用職務或利用職務上之機會及
      與執行職務之時間或處所有密切關係之行為，其在外形之
      客觀上足認為與執行職務有關，而不法侵害他人之權利者
      ，即令其係為自己利益所為之違法行為，亦應包括在內（
      最高法院73年度臺上字第4580號、79年度臺上字第2136號
      、2397號、83年度臺上字第844號、84年度臺上字第1125
      號、85年度臺上字第1386號、86年度臺上字第838號、
      1497號、87年度臺上字第1848號、3078號、88年度臺上字
      第1158號、2579號、89年度臺上字第2號、1639號、2706
      號、90年度臺上字第1235號、1991號、91年度臺上字第
      2627號、94年度臺上字第297號、1855號、95年度臺上字
      第2050號判決，均同上旨）。
    (二)被告己○○既曾於83年1月22日至97年3月10長達20餘年期
      間，受僱於被告，任收費處業務員，既任職收費處，顧名
      思義，職務內容當包括收取客戶保費轉交被告公司在內。
      雖被告公司辯稱依保險業務員管理規則第15條，保險業務
      員係從事保險招攬行為，包括：1.解釋保險商品內容及保
      單條款。2.說明填寫要保書注意事項。3.轉送要保文件及
      保險單。4.其他經所屬公司授權從事保險招攬之行為。不
      包括「代客操作」在內。惟查本件之關鍵在於，被告己○
      ○係利用職務上機會及職務內容，以收取保費為由，詐騙
      原告，使原告匯款至其個人帳戶。此經本院認定於上，其
      提供、建議原告購買之「保險商品」為被告公司之保單；
      其帳戶又設在新光金控關係企業之新光銀行，客觀上與其
      職務緊密相關，揆諸上開實務見解，被告公司自應與其負
      連帶損害賠償之責。至於被告所辯「代客操作」云云，並
      未能舉證證明確有其事，實屬事後卸責之詞，不足採信。
    (三)被告公司就其應負責舉證之免責要件，亦即其監督被告己
      ○○職務之執行，已盡相當之注意或縱加以相當之注意而
      仍不免發生損害之事實，舉證尚有未足：
      1.按受僱人因執行職務，不法侵害他人之權利者，若僱用
        人選任受僱人及監督其職務之執行，已盡相當之注意或
        縱加以相當之注意而仍不免發生損害者，僱用人不負賠
        償責任，固為民法第188條第1項所明定。但此種情形係
        為僱用人之免責要件，僱用人茍欲免其責任，即應就此
        負舉證之責（最高法院19年上字第3025號判例意旨參照
        ）。
      2.依被告公司所陳監督保險業務員之作為僅有「人事保證
        」及派員稽核業務員帶回之資料（指帶回被告公司欲投
        保者之相關資料）。惟查，除本件原告以外，被告己○
        ○另涉以類似詐騙手法詐取客戶之金錢，並加以挪用，
        被害人有陳張麗華、吳碧鴻、吳子謹、梁秒、陳玫華等
        人（詳見同上偵查卷內訊問筆錄），又因此涉及之民事
        案件（請求被告己○○與被告公司連帶損害賠償）除本
        件外，亦有本院97年度訴字第1051號（被害人即原告為
        吳秀燕、李虹真，分別請求500,000元、1,000,000元，
        ），本院判決原告全部勝部，及98年度保險字第17號（
        被害人即原告為蔡玲，被詐騙金額為2,500,000元）
        ，被告己○○利用職務上機會詐騙客戶，人數有案可查
        者即已達9人，時間持續達半年以上（參各該被害人陳
        述遭詐騙之時間點），詐騙金額近千萬，可見並非偶發
        事件，而被告公司僅採取消極之「人事保證」及查核被
        告己○○招攬之投保資料，似此情形，被告公司竟全然
        未能發覺，迨至客戶檢舉始發現上情，豈能認被告就合
        於監督己○○職務之執行，已盡相當之注意或縱加以相
        當之注意而仍不免發生損害情事，被告公司就免責之理
        由，舉證實有未足，本院認其監督顯有疏懈。又既有人
        事保證制度，則此一損失亦可轉嫁保證人或保險（視有
        無為被告己○○投保誠實保險），不應由被害人負擔此
        一風險。
      3.另參酌1947年美國Learned Hand法官，在著名之侵權行
        為案例United States v. Carroll Towing Co.中所提
        出之判定被告有無過失之公式（Ｂ<ＬＸＰ時，被告有
        過失，Ｂ為投入預防損害之金額，Ｌ為事故發生時所生
        損失金額，Ｐ為事故發生的機率），即以防免損害所需
        付出之成本，與付出該成本後所得防免之損害相比較，
        當後者大於前者時，即應認被告有過失。本件被告公司
        以經營保險為業務，自應盡力防免類似本件情形造成之
        損害發生，且並非全無成本低廉且有效之查核防弊措施
        可採（例如命業務員登載及抽查每日工作紀錄、監督業
        務員之銀行帳戶有無異常基金往來），惟竟然僅採取上
        開消極人事保證及抽查招攬之投保資料（既已成功招攬
        ，查核有何實益？），防止損害發生，其所付出為防免
        損害而投注之成本，與本件被告己○○所造成之損害金
        額，不成比例，被告公司之監督疏懈，堪予認定。
    (四)至於被告公司辯稱原告與有過失，亦非足取：
      被告己○○業務內容應包括收取保險費在內，被告公司辯
      稱係「代客操作」，則未能舉證以實其說，已如前述，再
      參以被告公司「金萬利投資連結保險」要保書上重要事項
      告知書一欄中4.雖記載「保險費的繳交『可』採匯款或即
      期支票辦理」，然前揭記載乃係賦予保險客戶繳費方式之
      選擇權，當非限制客戶繳交保費之方式，且被告公司應無
      拒絕客戶以現金匯款，透過保險業務員轉繳保費之可能，
      是被告公司僅以原告將保險費匯入被告己○○個人之銀行
      帳戶，即認係被告己○○「代客操作」及原告與有重大過
      失，委無足取。此觀原告提出之「金好意變額萬能壽險要
      保書」上重要事項告知書中，對於繳費方式並無任何記載
      益明。
  四、綜上所述，被告公司應與被告己○○連帶負損害賠償義務
      ，本件原告請求，均屬於法有據，應予准許。
肆、結論：本件原告之訴為有理由，依民事訴訟法第385條第1項
    前段、第85第2項，判決如主文。
中    華    民    國    98    年    4    月     8     日
                  民事第三庭    法  官  曹宗鼎
上正本係照原本作成。
如對本判決上訴，須於判決送達後20日內向本院提出上訴狀。
中    華    民    國    98    年    4    月     8     日
                                書記官  黃惠閔


司法院資訊處製作；財團法人民間司法改革基金會備份。
